【裁判字號】    98,簡上,972
【裁判日期】    981030
【裁判案由】    重利
【裁判全文】
臺灣板橋地方法院刑事判決             98年度簡上字第972號
上  訴  人  甲○○（原名丁治淵）
即  被  告
上列上訴人即被告因重利案件，不服本院中華民國98年7 月10日
第一審簡易判決（98年度簡字第4593號，聲請簡易判決處刑書案
號：98年度偵字第3664號），本院管轄第二審之合議庭判決如下
：
    主      文
上訴駁回。
    事實及理由
一、本案經本院審理結果，認第一審判決以被告甲○○所為係犯
    刑法第30條第1 項、同法第344 條之幫助乘人急迫貸與金錢
    而收取與原本顯不相當之重利罪，又被告以幫助之意思，參
    與構成要件以外之行為，為幫助犯，爰依刑法第30條第2 項
    規定，依正犯之刑減輕之，並說明自稱「陳先生」之人乘告
    訴人乙○○急迫需款之際，對告訴人出借款項，以取得與原
    本顯不相當之重利，「陳先生」於借款期間，每隔1 週即收
    取重利之多次犯行，於自然概念上雖屬數行為，然係基於單
    一金錢消費借貸契約持續收取，藉此謀取與本金顯不相當之
    重利，故「陳先生」以接續之意思持續收取重利，屬基於單
    一犯罪計畫接續所為之行為，於法律評價上為包括一行為之
    接續犯，僅成立單純一罪，是被告以一幫助行為，提供帳戶
    予「陳先生」為上述犯行，亦僅論以單純一罪，因依刑事訴
    訟法第449 條第1 項前段、第3 項、第454 條第2 項，刑法
    第30條、第344 條、第41條第1 項前段，刑法施行法第1條
    之1 等規定，併審酌被告之素行，其提供帳戶資料供他人乘
    人急迫之際貸以金錢，進而取得與原本顯不相當之重利，對
    社會經濟秩序及借款人之生計均有負面影響，行為實不足取
    ，惟衡其素行、犯罪之動機、目的及犯後坦承犯行之態度等
    一切情狀，量處拘役20日，並諭知如易科罰金之折算標準；
    茲原審判決認事用法及量刑並無不當，應予維持；另除本件
    告訴人乙○○將款項匯入被告所開立之華南商業銀行板新分
    行帳號000000000000號帳戶（下稱系爭帳戶）之最後1 次匯
    款入帳時間，應係民國97年1 月17日，此有被告在華南商業
    銀行板新分行之系爭帳戶開戶基本資料、存款往來明細表及
    告訴人匯款單等在卷為憑（見台灣士林地方法院檢察署97年
    度偵字第13260 號偵查卷第9-16、25-26 、31-32 、33-52
    頁），是原審判決書關此部分之認定，依其引為附件之臺灣
    板橋地方法院檢察署98年度偵字第3664號聲請簡易判決處刑
    書中之犯罪事實欄記載為「97年3 月間止」，容有誤會，爰
    以更正外，其餘原審判決書所載之事實、理由及證據，均予
    引用（如附件）。
二、被告上訴意旨雖略稱：本人當初千不該、萬不該因手頭不方
    便而與錢莊「陳先生」借與金錢後，聽「陳先生」而給予自
    身之帳戶匯利息，自己還清後，原應立即將帳戶拿回，卻因
    擔心「陳先生」會因而找麻煩，而沒有去拿，真的是我千萬
    個不對，是因跟錢莊「陳先生」借錢，才鑄下錯事，懇求能
    從輕量刑云云；然查：
(一)、被告就其所辯稱因向「陳先生」借錢為支付借款利息，方將
    其所開立之系爭帳戶存摺、金融卡、密碼、印章等物交與「
    陳先生」之時、地，於偵查中供稱，係96年7 、8 、9 月間
    ，在台北縣板橋市○○路向「陳先生」借款而交付系爭帳戶
    存摺等物，系爭帳戶被人匯款使用，係因缺錢跟錢莊借錢，
    我要給利息，必須提供自己戶頭，匯利息到戶頭給他們用云
    云（見台灣士林地方法院檢察署97年度偵字第13260 號偵查
    卷第100 頁），惟本件告訴人乙○○因需款孔急，乃自95年
    7 月間起至96年4 月間止，陸續向「陳先生」借款達14萬5
    千元，並約定每借款1 萬元，以10天為一期，每期收取新台
    幣（下同）利息1000元（換算月息100 分），「陳先生」以
    此方式收取與原本顯不相當之重利，而乙○○借款後，其中
    ，自96年1 月起至97年1 月17日止，均依「陳先生」之指示
    ，將每期之利息1 萬4000元、共計9 萬7500元之款項，匯入
    被告系爭帳戶內，旋均遭「陳先生」提領一空；嗣乙○○於
    97 年7月9 日因不堪重利負擔而報警處理等情，迭經告訴人
    乙○○於警詢、偵查中證述綦詳，並有前揭華南銀行板新分
    行之開戶基本資料、存款往來明細表及告訴人匯款單等在卷
    足參，是告訴人既自96年1 月起，即有匯款至被告所開立系
    爭帳戶之情，顯徵告訴人在96年1 月間應即有將系爭帳戶提
    供交與「陳先生」使用之事實，詎被告竟諉稱係96年7 、8
    、9 月間，在台北縣板橋市○○路，向「陳先生」借款，方
    交付系爭帳戶存摺等物云云，已顯與事實不符；況被告前揭
    所云，亦與一般人借款清償利息時，多係匯款至債權人指定
    帳戶內，焉有刻意由借款人提供自己帳戶存摺與債權人，再
    將借款利息匯入自己帳戶以為清償之理？俱徵被告前揭辯稱
    交付系爭帳戶存摺等物與「陳先生」使用之緣由，乃因借錢
    為支付借款利息云云，實悖事理，難以遽信。
(二)、再者，被告於警詢中業明確供認：我當時申請這個帳戶是1
    位「陳先生」要使用而叫我幫他申請，我申請後就直接交給
    「陳先生」，因為我當初缺錢，所以「陳先生」向我說借帳
    戶時才借他，當時「陳先生」向我借帳戶時，有告訴我每個
    月要給我3 千元，我前後共拿了5 次，合計1 萬5 千元後，
    就沒有再向他拿取了，後來是97年初，「陳先生」打電話到
    我家向我索討欠款，我父母才知道我與「陳先生」有金錢往
    來，才由我父母出面向「陳先生」討回我的帳戶等語在卷（
    見台灣士林地方法院檢察署97年度偵字第13260 號偵查卷第
    19頁）；是被告就其將系爭帳戶存摺等物交與「陳先生」之
    緣由，於警詢中明確供認乃因缺錢，方將存摺等物交付「陳
    先生」使用，並可因此每月由「陳先生」處收取3 千元，且
    計前後收取5 次3 千元而獲得1 萬5 千元等情如前，其嗣於
    偵查、本院審理中翻異前供，改為如上辯詞，容係事後畏罪
    卸責之詞，不足採信。
(三)、末以金融機構帳戶存摺事關個人財產權益之保障，其專有性
    甚高，除非本人或與本人親密關係者，難認有何理由及必要
    須流通使用他人存摺；而依一般生活常識，亦得輕易體察金
    融機構帳戶存摺如落入不明人士手中，極易被利用做為詐騙
    或其他與財產犯罪有關之工具，遑論常人對遇有徵求他人提
    供帳戶使用之徵求者，客觀上更容可預見該等徵求者之目的
    ，多係欲藉該帳戶取得不法犯罪所得，且隱匿帳戶內資金之
    實際取得人之身分，以逃避追查；茲被告為智識程度正常之
    成年人，對此各情自不得諉為不知，詎被告對該可能發生之
    犯罪事實仍予以漠視，並執意交付系爭帳戶存摺等物與「陳
    先生」使用；雖被告未必對於該收受帳戶犯罪集團成員之財
    產犯罪對象、手法等內容知之甚詳，但應可得預見系爭帳戶
    係犯罪集團為防止司法機關追查而使用之工具，可見被告對
    於幫助他人犯罪至少應有間接故意，亦堪認定。
三、綜上，被告上揭所辯，容係事後卸責之詞，尚難採信，被告
    本件犯行事證明確；從而，原審予以論罪科刑，其認事用法
    並無違誤，量刑亦無明顯失出，被告執前詞提起本件上訴為
    無理由，應駁回其上訴。
四、末按第二審審判，被告經合法傳喚，無正當之理由不到庭者
    ，得不待其陳述逕行判決，此於簡易案件之第二審程序亦準
    用之，刑事訴訟法第455 條之1 第3 項、第371 條定有明文
    ；查本件被告經合法傳喚無正當之理由未於審判期日到庭，
    有送達證書在卷可稽，爰依刑事訴訟法第371 條規定，不待
    其陳述，逕行判決。
據上論斷，應依刑事訴訟法第455 條之1 第1 項、第3 項、第36
8 條、第373 條、第371 條，判決如主文。
本案經檢察官高智美到庭執行職務。
中    華    民    國    98    年    10    月    30    日
                    刑事第十九庭審判長法  官  曾淑娟
                                      法  官  鄧雅心
                                      法  官  陳明偉
附件：
以上正本證明與原本無異。
本件不得上訴
                                    書記官  陳玉心
中    華    民    國    98    年    10    月    30    日


司法院資訊處製作；財團法人民間司法改革基金會備份。
